【裁判字號】    96,易,3849
【裁判日期】    970131
【裁判案由】    違反勞動基準法
【裁判全文】
臺灣高雄地方法院刑事判決              96年度易字第3849號
公  訴  人  臺灣高雄地方法院檢察署檢察官
被      告  甲○○
代  理  人  丙○○
上列被告因違反勞動基準法案件，經檢察官提起公訴（96年度偵
字第31133 號），本院判決如下：
    主  文
甲○○無罪。
    事  實
一、公訴意旨略以：被告甲○○係「臺灣新光商業銀行股份有限
    公司」（下稱新光銀行，另案聲請簡易判決處刑）總經理，
    明知雇主依勞動基準法第11條第5 款「勞工對於所擔任之工
    作確不能勝任時」終止勞動契約，應依法發給勞工資遣費，
    為規避此強行規定，竟於執行業務時，與另案被告即新光銀
    行代表人梁成金（另案起訴）基於犯意聯絡，由被告甲○○
    核定「新光銀行特殊工作人員勞動契約書」之定型化契約，
    在契約書第14條第5 款訂為「雙方意定終止契約之事由：倘
    乙方於約定期限內未達成約定之基本業績者，即構成本契約
    立即終止之事由，屆時乙方同意無條件自行離職，且依法不
    得請求甲方給付資遣費」，交予另案被告梁成金代表新光銀
    行於民國95年7 月11日與告訴人丁○○簽名同意訂立。嗣於
    民國96年4 月13日，另案被告梁成金代表新光銀行，由被告
    甲○○決行，以告訴人丁○○業績單月未達新臺幣（下同）
    200 萬元之標準為由，援引前開契約條款，終止新光銀行與
    新光銀行北高雄分行之車貸專員丁○○間之勞動契約，並拒
    絕發給丁○○資遣費9 萬4,315 元。丁○○乃向主管機關高
    雄市政府申訴，高雄市政府於96年5 月28日建議新光銀行發
    給，被告甲○○、另案被告梁成金均拒絕發給。經檢察官傳
    喚另案被告梁成金到庭說明，其至96年8 月13日以刑事陳報
    狀表明拒絕發給，遲至96年8 月24日出庭應訊前之96年8 月
    22日，方解除匯入丁○○帳戶資遺費之圈存，惟依舊拒絕修
    改前開定型化契約書。經檢察官再訊問丁○○，查出被告甲
    ○○、另案被告梁成金分別於96年4 月6 日、96年9 月10
    日、96年9 月10日，以前開方式終止新光銀行與新光銀行北
    高雄分行游志盛、林明觀、胡立勤三名車貸專員之勞動契約
    ，均拒絕發給資遣費，因認被告係法人之受僱人，因執行業
    務違反勞動基準法第17條規定，而犯同法第78條罪嫌等語。
二、按犯罪事實應依證據認定之，無證據不得認定其犯罪事實。
    又不能證明被告犯罪者，應諭知無罪之判決，刑事訴訟法第
    154 條第2 項、第301 條第1 項分別定有明文。又事實之認
    定，應憑證據，如未能發現相當證據，或證據不足以證明，
    自不能以推測或擬制之方法，為裁判基礎（最高法院40年臺
    上字第86號判例意旨參照）；且認定犯罪事實所憑之證據，
    無論直接證據或間接證據，其為訴訟上之證明，須於通常一
    般之人均不致有所懷疑，而得確信其為真實之程度者，始得
    據為有罪之認定，倘其證明尚未達到此一程度，而有合理之
    懷疑存在而無從使事實審法院得有罪之確信時，即應由法院
    為諭知被告無罪之判決（同院76年臺上字第4986號判例意旨
    參照）。次按勞動基準法第78條關於刑事責任之規定，係以
    雇主有違反同法第13條、第17條、第26條、第50條、第51條
    或第55條第1 項之規定為成立要件，其中第17條係規範雇主
    依同法第11條規定，以有歇業或轉讓時，或虧損或業務緊縮
    時，或不可抗力暫停工作在一個月以上時，或業務性質變更
    ，有減少勞工之必要，又無適當工作可供安置時，或勞工對
    於所擔任之工作確不能勝任時情形之一，得不經預告勞工終
    止勞動契約，或雇主依同法第13條但書，因天災、事變或其
    他不可抗力致事業不能繼續，經報主管機關核定者，勞工在
    第50條之規定停止工作期間或第59條規定之醫療期間，得終
    止契約之規定而依法終止勞動契約者，即負有發給勞工資遣
    費之義務，如拒不發給，即得因違反上開規定，而依同法第
    78條論處。換言之，上開刑事責任之相關規定，係以雇主有
    法定事由而終止勞動契約，且拒不發給資遣費為犯罪成立之
    要件。如雇主違反勞動契約或勞工法令，致有損害勞工權益
    之虞者，僅生勞工得依同法第14條第1 項第6 款之規定，不
    經預告終止勞動契約之法律效果，且依同法第14條第4 項之
    規定，準用同法第17條之結果，雇主固仍需依第17條之標準
    給付資遣費，惟此究屬民事責任之準用，其與第17條所定雇
    主依法得終止勞動契約，於終止後拒不給付資遣費之情形，
    尚屬有間。又按行為非出於故意或過失者不罰。過失行為之
    處罰以有特別規定者為限，刑法第12條定有明文。倘雇主並
    非明知依同法第11條或第13條但書所定事由終止勞動契約，
    未依第16條規定預告，而故意不發給資遣費，即難謂有違反
    勞動基準法第17條規定之故意，欠缺此意思要件，即不得認
    其違反勞動基準法第17條規定而令其負同法第78條之刑責。
三、公訴意旨認被告涉有上開罪嫌，係以證人梁成金、林俊辰、
    丙○○、丁○○、游志盛、林明觀、胡立勤於偵查中之陳述
    ；新光銀行特殊工作人員勞動契約書、新光銀行車貸AO人員
    服務聲明書、新光銀行96年4 月13日（96）新光銀人資字第
    1673號函、高雄市政府勞資爭議調解紀錄、本署送達證書及
    電話紀錄單、被告96年8 月13日之刑事陳報狀、保密同意書
    、丁○○之新光銀行北高雄分行帳戶紀錄、新光銀行關於游
    志盛、林明觀、胡立勤之人事命令、新光銀行關於游志盛、
    林明觀、胡立勤離職申請書；被告所提修改後之「新光銀行
    特殊工作人員勞動契約書」及被告之供述等，為其主要論據
    。訊據被告堅詞否認有何違反勞動基準法之犯行，辯稱：本
    件告訴人丁○○係在誠泰銀行與本行合併前，即受僱於誠泰
    銀行，當時誠泰銀行之員工勞動契約，即約定業績未達標準
    屬意定終止契約事由，本行與誠泰銀行合併後，沿襲誠泰銀
    行之僱傭契約。且本行關於員工勞動契約，依分層負責，平
    常員工離職的分層負責都是副總經理。本件因發生勞資糾紛
    ，簽呈上來，承辦及法務單位均認為係依照合約終止契約。
    後於勞工局調解，亦由本行部室負責處理協調，事後我才知
    道。雖本行認為本件勞動契約屬合意終止，惟因與勞工局認
    知不一，且和解金額不大，僅要求溢領獎金要扣回折抵，但
    告訴人丁○○不同意，協調不成。我們目前已依檢察官及勞
    工局意見對契約規範做修正。在丁○○之後，其他員工游志
    盛、林明觀、胡立勤離職，係自動離職或意定終止契約，也
    是分層決行到副總經理，我也不知情等語。被告代理人則稱
    ：汽車貸款業界，以獎金推廣業務係屬常態，銀行雇用業務
    員均依業績提供高額獎金，若未達業績，當然離職，此為業
    界慣例。本件係屬僱傭關係是否存在的民事糾紛，絕非勞基
    法第78條明知有給付資遣費之義務而拒不給付，勞工應依民
    事程序請求確認僱傭關係存在，與勞基法78條構成要件不該
    當等語。經查：
(一)本判決所引用據以認定事實之各項證據，均經檢察官、被告
    及代理人於本院審理中同意做為證據，本院審酌各該證據做
    成情況，亦認以之為證據並無不當，依刑事訴訟法第159 條
    之5 規定，均得做為證據。
(二)被告甲○○係新光銀行總經理，告訴人丁○○則受僱新光銀
    行擔任汽車貸款業務員。丁○○於95年7 月11日與新光銀行
    （代表人梁金成）簽訂「特殊工作人員勞動契約書」，該契
    約第14條第5 款定有「雙方意定終止契約之事由：倘乙方於
    約定期限內未達成約定之基本業績者，即構成本契約立即終
    止之事由，屆時乙方同意無條件自行離職，且依法不得請求
    甲方給付資遣費」條款，嗣新光銀行於96年4 月13日發函（
    總經理甲○○決行）通知丁○○，以其單月業績未達200 萬
    元，依上開契約條款通知合意終止勞動契約，未發給丁○○
    資遣費等情，為被告所自承，且經告訴人丁○○證述明確，
    復有「臺灣新光商業銀行股份有限公司特殊工作人員勞動契
    約書」、新光銀行96年4 月13日（96）新光銀人資字第1673
    號函、「車貸AO人員服務聲明書」在卷可稽（96年度他字第
    4713號卷第5 、6 頁；96年度他字第7714號卷第31頁）。另
    新光銀行與新光銀行北高雄分行游志盛、林明觀、胡立勤3
    名車貸專員亦因單月業績未達200 萬元，依上開契約條款終
    止勞動契約，未發給資遣費等情，亦據證人游志盛、林明觀
    、胡立勤於偵查中證述綦詳，並有臺灣新光商業銀行股份有
    限公司（96）新光退職字第0030號、第0138號人事命令在卷
    可參（96年度他字第7714號卷第11、14頁），此部分之事實
    均堪認定。
(三)本件告訴人丁○○及其他車貸部門業務員游志盛、林明觀、
    胡立勤係因單月業績未達200 萬元，經依上開「特殊工作人
    員勞動契約書」第14條第5 款所定「雙方意定終止契約之事
    由：倘乙方於約定期限內未達成約定之基本業績者，即構成
    本契約立即終止之事由，屆時乙方同意無條件自行離職，且
    依法不得請求甲方給付資遣費」條款終止勞動契約，形式上
    已與勞基準法第17條所稱雇主依同法第11條或第13條但書所
    定事由終止勞動契約，未依第16條規定預告，而故意不發給
    資遣費之情形有所未合，雇主是否因而該當同法第17條之構
    成要件而應依同法第78條論處，即已有疑。倘無法證明雇主
    對於車貸業務人員未能達成單月業績200 萬元，亦認屬勞動
    基準法第11條第5 款所定「勞工對於所擔任之工作確不能勝
    認」之終止勞動契約事由，而有意規避發給資遣費之義務，
    刻意曲解法律規定，故意將上開未能達成業績標準，於勞動
    契約上定為「雙方意定終止契約之事由」，即難認雇主確有
    違反勞動基準法第17條之故意，而令負同法第78條之罪責。
(四)然告訴人丁○○僅於偵查中證稱：新光銀行規避資遣費之定
    型化契約是董事長決定的，公司車貸部門皆如此訂約；臺北
    的經理林俊辰也是不發資遣費給我的主管之一等語（96年度
    他字第4713號卷第21頁），丁○○與證人游志盛、林明觀、
    胡立勤等均未曾指述上開「特殊工作人員勞動契約書」第14
    條第5 款係由被告甲○○指示訂定，或甲○○確係明知上開
    條款係規避勞動基準法第11條第5 款所定「勞工對於所擔任
    之工作確不能勝認」，應依同法第16條規定預告勞工，並依
    同法第17條發給資遣費，仍依上開契約條款終止丁○○、游
    志盛、林明觀、胡立勤等車貸業務人員之勞動契約，即難遽
    認被告甲○○確有違反勞動基準法第17條之故意。且依被告
    提出「誠泰銀行汽車貸款業務推展暨考核辦法」第5 條第4
    款確有「車貸AO連續三個月累計貸放點數未達60,000點（即
    平均每個月20,000點）者，消費貸款部將對其警告，並續觀
    察一個月，若業績仍未改善，將提報不適任請其離職」之記
    載（本院卷第23頁），足證被告所辯新光銀行上開「特殊工
    作人員勞動契約書」第14條第5 款之約定，係於該行與誠泰
    銀行合併前，即存於原誠泰銀行之內部規定中，新光銀行與
    誠泰銀行合併後，即沿襲誠泰銀行之規定，訂於於車貸人員
    勞動契約等語，尚非無據。至另案被告即新光銀行董事長梁
    成金雖於偵查中辯稱上開「特殊工作人員勞動契約書」係由
    總經理甲○○所核定等語（96年度偵字第23820 號卷第5 頁
    ），惟梁成金係以被告身分應訊，其就被告甲○○部分所為
    之陳述，應具結未具結，本無證據能力，且無其證據資料足
    資證明被告甲○○明知上開條款違反勞動基準法之規定，仍
    據以核定勞動前開契約，故意不發給遣散費，自不得僅憑通
    知丁○○終止勞動契約之函文以其名義決行，及另案被告梁
    成金所為不利於被告甲○○之陳述，遽認被告有何違反勞動
    基準法第17條之故意，自難以同法第78條罪名相繩。
四、綜上所述，公訴意旨所舉上開證據，未達使通常一般之人均
    不致有所懷疑，而確信被告確有刻意規避勞動基準法之最低
    要求，拒不發給資遣費之犯意為真實之程度，仍存有合理之
    懷疑，無從使事實審法院得有罪之確信，且公訴意旨復未提
    出其他足以證明被告確有上開犯意之佐證，應認其舉證尚有
    未足。此外，本院依卷內現存全部證據資料，復查無其他積
    極證據足以證明被告確有公訴意旨所指犯行，揆諸前開說明
    ，即屬不能證明被告犯罪，自應分別諭知被告無罪之判決。
據上論斷，應依刑事訴訟法第301 條第1 項，判決如主文。
本案經檢察官乙○○到庭執行職務。
中    華    民    國    97    年    1     月    31    日
                  刑事第六庭    法  官  林柏壽
以上正本證明與原本無異。
如不服本判決應於收受本判決後10日內向本院提出上訴書狀，並
應敘述具體理由，如未敘述上訴理由者，應於上訴期間屆滿後20
日內補提理由書狀於本院（均須按他造當事人之人數附繕本）「
切勿逕送上級法院」。
中    華    民    國    97    年    2     月    4     日
                                書記官  林國龍


司法院資訊處製作；財團法人民間司法改革基金會備份。
